臺灣雲林地方法院刑事判決　　　　　　　　　　　　　九十三年度訴字第五五七號
　　公　訴　人　臺灣雲林地方法院檢察署檢察官
　　被　　　告　戊○○
　　指定辯護人　本院公設辯護人甲○○
右列被告公共危險因案件，經檢察官提起公訴（九十三年度偵字第七五三號），本院
判決如左：
    主      文
戊○○無罪。
    理      由
壹、公訴意旨略以：戊○○為楊萬歷之子，楊萬歷與丙○○為兄弟關係。楊萬歷前在
    雲林縣土庫鎮○○○段六一四之十一號土地建有房屋一棟，嗣因土地分配予丙○○而遭拆除，雙方因此心生芥蒂。戊○○意圖報復，於民國九十二年十一月二十
    二日下午四時許，對丙○○址設雲林縣土庫鎮埤腳里四鄰埤腳四四之六號住宅丟
    擲磚塊等物，丙○○因不堪其擾，遂至埤腳里里長乙○○辦公室請求排解，詎戊○○更變本加厲，竟基於放火之犯意，持裝有機油之保特瓶乙只，於同日下午四
    時四十分許，在上址丙○○住宅，將上開保特瓶內之機油潑灑在丙○○住宅旁之
    長約二點八公尺、寬約一點八公尺、高約零點七公尺，內含木屑等易燃物品之廢
    棄物堆，並以打火機引燃，（起火點距離丙○○住宅約一點五公尺，僅有塑膠網
    間隔），剎時火勢甚猛，火蛇竄出塑膠網外。適丙○○之妻庚○○在家，庚○○
    見狀隨即撥打電話通知丙○○，並由乙○○撥打電話報警。嗣義消謝正益到場，
    見火勢轉小，即以鍋子裝水，撲滅火勢而不遂。因認被告涉犯刑法第一百七十三
    條第三項、第一項之放火燒燬現供人使用之住宅未遂罪嫌之罪嫌云云。
貳、按犯罪事實應依證據認定之，無證據不得推定其犯罪事實，不能證明被告犯罪者
    ，應諭知無罪之判決，刑事訴訟法第一百五十四條、第三百零一條第一項分別定
    有明文。又刑事訴訟法第一百六十一條第一項規定：檢察官就被告犯罪事實，應
    負舉證責任，並指出證明之方法。因此，檢察官對於起訴之犯罪事實，應負提出
    證據及說服之實質舉證責任。倘其所提出之證據，不足為被告有罪之積極證明，
    或其指出證明之方法，無從說服法院以形成被告有罪之心證，基於無罪推定之原
    則，自應為被告無罪判決之諭知，最高法院九十二年台上字第一二八號判例可資
    參照。而認定不利於被告之事實，須依積極證據，苟積極證據不足為不利於被告
    事實之認定時，即應為有利於被告之認定，更不必有何有利之證據；又認定犯罪
    事實，所憑之證據，雖不以直接證據為限，間接證據亦包括在內，然無論直接或
    間接證據，其為訴訟上之證明，須於通常一般之人均不致於有所懷疑，而得確信
    其為真實之程度者，始得據之為有罪之認定，倘其證明尚未達到此一程度，而有
    合理性懷疑之存在時，即無從為有罪之認定，此有最高法院三十年上字第八一六
    號、七十六年臺上字第四九八六號判例意旨可資參照。
、公訴人認被告戊○○涉有前揭犯嫌，無非以告訴人庚○○與證人丙○○、乙○○
    、周國富、林建宏、謝正益之陳述，及該廢棄物堆置在丙○○住宅旁，與住宅只
    有塑膠網之隔，而起火點距離住宅僅一點五公尺，且經偵查檢察官到場檢視，該
    廢棄物內容為磚塊、木屑等等，若欲處理，應僱請環保人員清理，方為正途，並
    無放火燒燬之理，以及檢察官勘驗現場筆錄、現場照片十七張、現場圖一張、土
    庫鎮○○○段六一四之六地號土地登記謄本及地籍圖謄本一份等為其論據。訊據
    被告戊○○固坦承其有於前揭公訴意旨所指之時、地放火燒燬廢棄物及火勢有燒
    到上開塑膠網等情，惟堅決否認有何右揭犯行，辯稱：伊單純係要清理廢棄物，
    並且也有在現場注意火勢，網子可能是警察在喊，伊跑到前面，才會燒到那個網
    子。如果伊真要縱火，就不可能只使用機油，也不可能只把火點在廢棄物，且伊
    燃燒的廢棄物距離被害人家裡還有一段距離，被害人的家與伊住家是牆壁接著牆
    壁緊鄰，故不可能有放火燒被害人房子的故意等語（見本院卷第十八頁）。經查
    ：
一、被害人庚○○、丙○○所述，案發時被告放火燃燒廢棄物之火勢，難以採信：
  (一)告訴人庚○○於檢察官訊問時雖指稱：「（問：當初滅火的過程？）我打電話給
    我先生，本來火勢很大（比我們家的屋頂還高），等我先生回來火勢稍微變小（
    已經比屋頂還低），那時候塑膠網已燒一個大洞，火舌也冒出來，我先生看警察
    還沒來，他就打電話，我那時候在整理衣服，我人一直都留在房子裡面，不知道
    過多久，警察就來了，就拿水桶裝水一、二次就把火熄住了。」（見偵查卷第五
    十二頁）然查，如案發時之火勢之大、情勢之危急確如告訴人所述，告訴人為何
    未立刻報警或通知消防隊？反而是打電話給其夫丙○○轉請里長乙○○報警？又
    衡諸經驗法則，一般人驟遇他人放火，多是立即搶救貴重物品後逃離火場以求安
    全，詎告訴人見火勢比其住家屋頂還高，竟仍一直留在房子裡面整理衣服，不思
    逃出，告訴人庚○○所述顯與常情不符，即難以令人遽予採信。
  (二)又被害人丙○○於檢察官訊問時陳稱：「（問：當初發生火災時你人在哪裡？）
    里長乙○○辦公室，我本來去里長那裡是請里長排解對方丟磚塊的行為，後來四
    點多我太太打電話到里長辦公室找我，里長就打電話報警，我騎機車回到家看到
    警察還沒來，我就打一一０，那時候火勢很大，已經燒出塑膠網，火舌已經冒出
    洞外，過了幾分鐘義消來，我那時正在把一些電器用品搬到我大嫂王昭軟那邊
    ...。」惟查，證人即最先抵達案發現場協助救火之義消謝正益於警詢時陳稱：
    「我比消防車先到達現場，看到四十四之六號旁雜物堆上塑膠網還在燃燒，我立
    即至一間房子內利用鍋子裝水去將火熄滅。」（見偵卷第八十八頁）證人謝正益
    此部分之證述核與告訴人庚○○所述：「」（問：火是誰滅的？）是義消用我們
    家的水滅的。」「警察就來了，就拿水桶裝水一、二次就把火熄住了」（見偵卷
    第二十六頁、第五十二頁）及證人乙○○於本院審理時證述其抵達現場時丙○○
    正與被告戊○○在吵架，現場火沒有多大，只剩下黑網子在燒。（見本院卷第四
    十頁、第四十二頁）證人林建宏於檢察官訊問時所述：「（火是否你撲滅的？）
    我們到時火就已經滅了，的確有燒一個大洞。」（見偵卷第二十六頁）等語相符
    ，是義消謝正益既是在被害人丙○○報警幾分鐘後即抵達現場，並可以僅憑水桶
    裝水一、二次即可撲滅火勢，又被害人丙○○或證人林建宏均未有何滅火之舉，
    足見證人謝正益抵達現場時之火勢應該甚小而可以輕易撲滅，又如火勢甚大，被
    害人丙○○豈會不從事救火或搶救財物而反與被告爭吵，是堪信被害人丙○○之
    指述亦有誇大之處，而難以採信。
二、依證人丙○○、乙○○、周國富、林建宏、謝正益之陳述，無法證明被告戊○○
    確有放火燒燬被害人上開住宅之故意：
  (一)被告戊○○與被害人丙○○、庚○○因廢棄物處理等問題致生嫌隙：
  1.證人乙○○於本院審理時證稱：「（問：你是否知道他們二人為了什麼吵架？）
    為了房地，與廢棄物處理的問題。」核與證人丁○○於本院結證所述及被害人庚○○、丙○○於警詢及偵查中指訴情節大致相符。
  2.至被告戊○○於案發當日有無丟擲被害人住家磚塊無法證明：證人乙○○於本院
    審理時證稱：「（問：丙○○在火燒的那天，他是否有說被告有拿磚塊丟擲他家
    ？）他有跟我說，但是我沒有看到，我也不知道。」是被害人丙○○此部分指訴
    ，並無其他證據可資證明，自難信實。
  3.被告戊○○與被害人丙○○、庚○○既屢因廢棄物清理問題而生齟齬，被告多次
    請被害人清理，惟被害人遲未自行清理，致使被告是有可能為迅速清理廢棄物而
    放火處理。從而，被告所辯尚非全然不可採。
  (二)被告戊○○於案發時地放火燒燬廢棄物，應無燒燬告訴人庚○○住宅之故意：
  1.證人丙○○於檢察官訊問時證稱：「廢棄物原本的材質為水泥磚及木材。」
  2.告訴人庚○○於檢察官訊問時陳稱：「網子裡面沒有易燃材質，就是水泥地與牆
    壁。」
  3.證人即埤腳里里長乙○○於本院審理時證稱：「（問：著火的地方離被害人的房
    子有多遠？）離二公尺有。」「（問：火著多大？）沒有多大，只剩下黑網子在
    燒。」「（問：是否可以形容？）就是只有網子在燒。」「（問：丙○○他們的
    房子靠近網子的牆壁是什麼材質？）磚造。」「（問：你那天去看時，網子在著
    火是否會燒到丙○○家的牆壁？）不會。」核與證人謝正益於警詢時證稱：「火
    勢不會有延燒可能。」等語相符。
  4.證人即當日到場處理之員警周國富於檢察官訊問時證稱：「沒有看到戊○○手裡
    拿到水管或水桶。我到場時看到黑色網子還在燒，廢棄物那堆已經沒有在燒。」
    「整個過程就是我下車時先看到馬路邊有二塊焦黑的痕跡，我走到後面看到黑色
    的網子在燒，又聽到戊○○二兄弟在前面叫囂，我就到前面去制止，再回到後面
    時火已經滅了。」（見偵卷第六十六頁）
  5.故除被告放火燃燒之上開廢棄物堆有木材可以燃燒外，該廢棄物與被害人上開住
    宅間並無易燃物品，就是水泥地與牆壁，被告所放之火亦僅燃及離被害人住家一
    ‧五公尺旁之塑膠網（見偵卷第七十一頁虎尾分局所繪現場圖上測得之距離），
    可見被告點燃之火勢並非甚大，且延燒被害人丙○○、庚○○住家之可能性極低
    。況且，被告戊○○之住家與被害人住家牆壁相連，亦經證人丁○○於本院審理
    時結證證述明確，也與證人乙○○證述相符（見本院卷第四十二頁反面、第四十
    七頁），如被告確要放火燒燬被害人住家，則延燒至自己住家之可能性極大，衡
    諸常情，水火無情應為被告所知，被告當不致為此損人害己之行為。從而，本於
    罪疑惟輕原則，只能認定被告放火之目的僅在燒燬上開廢棄物，尚難以認定其有
    放火燒燬被害人住家之故意。
肆、揆諸首揭法條及判例要旨，本件檢察官未提出適合於證明被告犯罪之積極證據，
    本院就卷內訴訟資料，逐一剖析，參互審酌，被告未自白有放火燒燬被害人住家
    之犯行，此外別無讓法院獲得被告有罪心證之證據，應認不能證明被告犯罪，應
    為被告無罪之諭知。
伍、至公訴檢察官於本院審理時主張被告縱無燒燬被害人住家犯行，亦應構成刑法第
    一百七十五條第一項之放火燒燬他人所有物罪等語。然按刑法第一百七十五條構
    成要件要素中設有「致生公共危險」之構成要件要素，本罪之構成必須就案件之
    實際情狀判斷是否真有具體之公共危險存在，必確實存在具體之公共危險者，行
    為方能構成本罪。經查，上開廢棄物被害人丙○○本即有意予以清運他處丟棄，
    業經證人乙○○於本院審理時證述甚詳（見本院卷第四十三頁），已難認屬被害
    人丙○○之所有物。又被告辯稱放火係欲燒燬上開廢棄物，因員警到場時欲前往
    說明，始延燒至被害人丙○○所有之上開塑膠網，亦據證人丁○○於本院審理時
    證述甚詳（見偵卷第六十六頁），且被告點燃之火勢雖燃及該塑膠網，惟並無延
    燒被害人住家之可能亦據證人乙○○、謝正益陳述明確，已如前述，是被告放火
    燒燬上開廢棄物及因而燒及上開塑膠網之行為，尚難認有何致生公共危險之情形
    ，自難以刑法第一百七十五條罪責相繩，公訴檢察官所指顯有誤會，併此敘明。
據上論斷，應依刑事訴訟法第三百零一條第一項，判決如主文。
本案經檢察官己○○到庭執行職務
中      華      民      國    九十四    年      一      月     十九     日
                                        臺灣雲林地方法院刑事第二庭
                                            審判長法  官  林  輝  煌
                                                  法  官  柯  志  民
                                                  法  官  李  明  鴻
右正本證明與原本無異。
如不服本判決，應於判決送達後十日內，向本院提出上訴狀。（須附繕本）
                                                  書記官  孫  秀  桃
中      華      民      國    九十四    年      一      月     十九     日
